【裁判字號】    89,台上,2092
【裁判日期】    890420
【裁判案由】    侵占
【裁判全文】
最高法院刑事判決                              八十九年度台上字第二○九二號
    上訴人  台灣高等法院檢察署檢察官
    被  告  甲○○
右上訴人因被告侵占案件，不服台灣高等法院中華民國八十七年二月十日第二審更審
判決（八十六年度上更(一)字第一○九一號，起訴案號：台灣基隆地方法院檢察署八十
四年度偵續字第一二號），提起上訴，本院判決如左：
    主  文
原判決撤銷，發回台灣高等法院。
    理  由
本件原判決以檢察官公訴意旨略稱：被告甲○○與謝聯芳、陳信用、吳俊義等人於民
國七十七年五月間，共同出資合夥經營船舶修繕工程之業務，並約定以大成船舶工程
行（以下簡稱大成行）名義對外營業，被告負責合夥事業資金保管、僱用工人及支出
工資業務。同年五、六月間，大成行向華龍港灣工程打撈股份有限公司（以下簡稱華
龍公司），承攬華龍十七、十八、六六號船舶修繕工程。於同年八月左右完工，華龍
公司通知大成行領取工程款。被告於斯時代表大成行，向華龍公司取得新台幣（下同
）十五萬元款項後，明知該款項係渠等合夥人全體公同共有之物，竟意圖為自己不法
之所有，將其中六萬元據為己有，其餘退還另一股東吳俊義股本六萬元，及給工程師
黃英明仲介費三萬元，因認被告涉犯刑法第三百三十六條第二項之業務侵占罪嫌等情
。惟經審理結果，認為不能證明被告犯罪，乃維持第一審諭知被告無罪之判決，駁回
檢察官在第二審之上訴，固非無見。
惟查：(一)公訴意旨以由卷附之上開合夥事業之股東陳信用所製作收支明細以觀（見偵
字卷第一○七至一一○頁），該合夥事業於七十八年四月二十八日尚有收支記載，足
見該合夥事業於七十七年八月間尚未拆夥，其合夥關係仍存在，斯時被告所收取之系
爭款項為合夥事業之款項，該款項屬合夥人全體公同共同，被告不得自行處分，乃被
告擅自予以處分，其顯有不法所有之意圖，為認定被告涉犯業務侵占罪之主要依據。
而原判決亦認定陳信用為前揭大成行合夥事業之合夥人之一，及被告確曾向華龍公司
領取該合夥事業向華龍公司承攬船舶修繕之系爭工程款後，予以處分（見原判決理由
五之(二)、(三)）。惟原判決就公訴意旨所指被告構成業務侵占罪之上開理由如何不足採
取，並未於理由內詳實說明，即遽謂被告係於前開合夥關係消滅後，始收取系爭款項
予以處分，並無何不法所有之意圖，自有理由不備之違誤。(二)證人吳俊義於偵查中已
證稱：「他（指被告）交給仲介工作之工程師黃英明，這是李（即被告）說的，實際
有無付，我不知」（見偵續字卷第三○頁正面），而證人黃英明亦堅決否認有收取被
告交付之仲介費三萬元（見第一審卷第二一、二二頁、原審卷第四九頁）。且黃英明
作證時已離開華龍公司，自不致因其作證而影響其在公司之職務。則除被告所供外，
並無其他證據可資證明被告確有交付仲介費三萬元予黃英明，乃原判決徒憑被告所辯
，遽予認定被告曾交付仲介費三萬元予黃英明，並認黃英明如供承收受佣金將影響其
在公司之職務，難為真實之陳述等情，不免速斷。本院前次發回意旨已詳細指明，原
判決仍未就此詳予研求，而為相同推斷，其瑕疵仍然存在。檢察官上訴意旨指摘原判
決不當，非無理由，應認有發回更審之原因。又本件雖屬刑事訴訟法第三百七十六條
第三款所列案件，惟本法修正前，原得上訴於第三審法院，且已繫屬於法院，依本法
施行法第五條第一項規定，仍應依修正前之法定程序終結之，附此明。
據上論結，應依刑事訴訟法第三百九十七條、第四百零一條，判決如主文。
中      華      民      國    八十九    年      四      月     二十     日
                              最高法院刑事第八庭
                                  審判長法官  吳  雄  銘
                                        法官  池  啟  明
                                        法官  石  木  欽
                                        法官  郭  毓  洲
                                        法官  吳  三  龍
      右正本證明與原本無異
                                              書  記  官
中      華      民      國    八十九    年      四      月    二十六    日


司法院資訊處製作；財團法人民間司法改革基金會備份。
